【裁判字號】    98,上訴,4434
【裁判日期】    990113
【裁判案由】    誣告等
【裁判全文】
臺灣高等法院刑事判決                98年度上訴字第4434號
上  訴  人  臺灣板橋地方法院檢察署檢察官
上  訴  人
即  被  告  乙○○
選任辯護人  何春源律師
被      告  甲○○
選任辯護人  劉竭輝律師
上列上訴人等因被告等誣告等案件，不服臺灣板橋地方法院九十
八年度訴字第八０五號，中華民國九十八年九月九日第一審判決
（起訴案號：臺灣板橋地方法院檢察署九十八年度偵字第五七二
號），提起上訴，本院判決如下：
    主  文
原判決關於甲○○部分撤銷。
甲○○意圖他人受刑事處分，向該管公務員誣告，處有期徒刑陸
月。
其他上訴駁回。
    事  實
一、緣王進財與王塗水二人（均已歿）為兄弟，王進財於民國六
    十九年間借用屬於王塗水之土地徵收款以為週轉，王進財原
    擬出售另筆土地所得款項償還王塗水，因故無法實現，王進
    財與王塗水遂於七十一年二月五日書立協議書及讓渡書（下
    稱協議書及讓渡書），約定將王進財所有位於臺北縣新莊市
    ○○段頭前小段七八一之五地號土地（下稱七八一之五地號
    土地）之其中六百坪移轉予王塗水以為代償，約定移轉時按
    土地總面積計算持分，並於未移轉前設定抵押權以為擔保，
    同意將來土地分割時，相鄰於王塗水所有位於臺北縣新莊市
    ○○段頭前小段七八一之六地號土地（下稱七八一之六地號
    土地）部分，分歸王塗水所有，協議書及讓渡書並由王進財
    之子乙○○及王塗水之養子丙○○簽名見證。王進財於七十
    三年三月九日死亡後，王進財之繼承人即乙○○、甲○○乃
    依前揭協議書及讓渡書之約定，分別於七十四年十月九日、
    七十四年十一月十四日將繼承自王進財之七八一之五地號土
    地中個人持分二分之一各設定額度四百萬元、二百萬元之抵
    押權予王塗水，而因前揭協議書及讓渡書之約定，王塗水就
    七八一之五地號土地有六百坪之權利，甲○○為於七八一之
    五地號土地上連同其他地號興建果菜市場，復於七十五年十
    月二十七日與王塗水簽立協議書載明登記於甲○○及乙○○
    名下之七八一之五地號土地內屬王塗水持分之土地，由王塗
    水出租予甲○○使用，其後因甲○○、乙○○皆未依協議書
    及讓渡書之約定將七八一之五地號土地移轉其中六百坪予王
    塗水，王塗水乃於八十年六月間對甲○○、乙○○起訴請求
    移轉七八一之五地號土地各三百坪總計六百坪之義務（案號
    ：臺灣板橋地方法院八十年度重訴字第六八號），而乙○○
    並於該案八十年八月二十七日庭訊時，當場表示於協議書及
    讓渡書簽立時在場而認諾王塗水起訴之請求，其後乙○○再
    於八十九年九月十一日與王塗水書立承諾書載明願意將七八
    一之五地號土地其中三百坪無條件返還予王塗水，至於王塗
    水起訴請求甲○○移轉七八一之五地號土地持分中之三百坪
    部分，則因七八一之五地號土地係屬私有農地且為耕地不得
    移轉為共有，致由最高法院駁回王塗水上訴而確定。嗣後王
    塗水雖分別於九十三年三月九日對甲○○提出分割共有物之
    訴，並於九十三年八月二日死亡後，由其繼承人王林阿屘、
    王淑金及丙○○承受訴訟，另外王林阿屘、王淑金及丙○○
    亦曾於九十五年一月二日對甲○○提起土地所有權移轉登記
    訴訟，雖分別經法院於判書中認定協議書及讓渡書為真正，
    然因無法將七八一之五地號土地特定位置、面積移轉共有而
    遭駁回確定。因甲○○曾依協議書及讓渡書之約定設定抵押
    權予王塗水，並曾依協議書及讓渡書之約定認王塗水就七八
    一之五地號土地有持分因而向王塗水承租土地，且雙方歷次
    民事判決均認協議書及讓渡書為真正，故甲○○明知協議書
    及讓渡書係真正而非偽造，然因本院民事庭於九十六年八月
    七日以九十五年度重上字第五七七號就王林阿屘、王淑金及
    丙○○對甲○○提起土地所有權移轉登記訴訟判決甲○○應
    依協議書及讓渡書之約定將徵收重劃後之七八一之五地號土
    地即臺北縣新莊市○○段二五八地號中約一百六十五坪移轉
    登記予王林阿屘、王淑金及丙○○，而於甲○○向最高法院
    提起上訴之期間，甲○○恐自己須依前揭協議書及讓渡書將
    徵收重劃後之土地移轉登記予王林阿屘、王淑金及丙○○三
    人，遂先由乙○○於九十六年十月二十六日假意前往臺灣板
    橋地方法院檢察署自首其於十六年前即八十年八月二十七日
    、八十年九月十一日，於臺灣板橋地方法院八十年度重訴字
    第六八號民事案件調查時，虛偽證述王塗水和王進財確有簽
    訂協議書及讓渡書，而自首涉犯偽證罪嫌，因而由臺灣板橋
    地方法院檢察署檢察官以追訴權時效消滅為由於九十六年十
    二月五日以九十六年度偵字第二八四四０號為不起訴處分。
    詎甲○○意圖他人受刑事處分，於九十七年一月二十九日據
    此向臺灣板橋地方法院檢察署具狀提出告訴，誣指王林阿屘
    、王淑金及丙○○三人於前揭承受分割共有物之訴訟中，及
    王林阿屘、王淑金及丙○○三人對甲○○提起土地所有權移
    轉登記訴訟中，共同行使前揭偽造之協議書及讓渡書而涉犯
    行使偽造私文書罪嫌，並聲請傳喚乙○○到庭作證，而由臺
    灣板橋地方法院檢察署以九十七年度他字第一一六一號偽造
    文書案件受理在案，乃乙○○明知協議書及讓渡書係其簽名
    見證，並曾依協議書及讓渡書設定抵押，於訴訟中認諾，復
    另立承諾書予王塗水而明知協議書及讓渡書並非偽造，然為
    迴護甲○○之前揭告訴，竟基於偽證之犯意，於九十七年三
    月十二日上午十一時三十分許，在該案承辦檢察官以證人身
    分傳喚至臺灣板橋地方法院檢察署第三０一偵查庭訊問時，
    於經檢察官告知得行使拒絕證言權之相關法律規定後，乙○○猶同意作證，於供前具結，對於甲○○告訴王林阿屘、王
    淑金及丙○○行使偽造文書案件中之案情重要關係事項虛偽
    證述：協議書及讓渡書是在八十年才寫的，是丙○○寫的，
    王進財與王塗水兩人並沒有如協議書及讓渡書內容之約定，
    協議書及讓渡書內容是虛偽的，王進財與王塗水之簽名及蓋
    章都是丙○○所為云云，足以妨害國家偵查權之正確行使。
    嗣該案承辦檢察官調查發現，甲○○、乙○○曾依協議書及
    讓渡書設定抵押予王塗水，乙○○復曾依協議書及讓渡書另
    立承諾書予王塗水，且前揭分割共有物訴訟及土地所有權移
    轉登記訴訟中歷審判決書皆認定協議書及讓渡書為真正，至
    於甲○○所據以對王林阿屘、王淑金及丙○○三人提告之乙○○自首偽證案件，因乙○○在該臺灣板橋地方法院八十年
    度重訴字第六八號民事案件調查時，係以被告身分出庭認諾
    而未曾以證人身分具結作證，因而確認協議書及讓渡書並非
    偽造，乃於九十七年七月三十一日以九十七年度偵字第一四
    二三七號案件對王林阿屘、王淑金及丙○○三人為不起訴處
    分。
二、案經丙○○訴請臺灣板橋地方法院檢察署檢察官偵查後起訴
    。
    理  由
壹、證據能力部分：
    按被告以外之人於審判外之言詞或書面陳述，除法律有規定
    者外，不得作為證據，刑事訴訟法第一百五十九條第一項定
    有明文；同法第一百五十九條之五規定被告以外之人，於審
    判外之陳述，雖不符前四條（指第一百五十九條之一至第一
    百五十九條之四）之規定，而經當事人於審判程序同意作為
    證據，法院審酌該言詞陳述或書面陳述作成時之情況，認為
    適當者亦得為證據。而所謂「審酌該陳述作成時之情況，認
    為適當」者，係指依各該審判外供述證據製作當時之過程、
    內容、功能等情況，是否具備合法可信之適當性保障，加以
    綜合判斷而言（詳最高法院九十四年度台上字第三二七七號
    判決意旨、第五八三０號判決意旨）。本判決下列除上述其
    他所引用之各該被告以外之人於審判外之陳述（含書面陳述
    ），雖屬傳聞證據，惟當事人即被告甲○○、被告乙○○及
    其二人之選任辯護人於本院準備程序及審判期日中均表示同
    意作為證據而不予爭執（詳本院九十八年十一月十六日準備
    程序筆錄第四頁至第五頁、九十八年十二月七日準備程序筆
    錄第四頁及九十八年十二月三十日審判筆錄第四頁至第二八
    頁），本院審酌結果，認上開證據資料製作時之情況，尚無
    違法不當及證明力明顯過低之瑕疵，亦認為以之作為證據應
    屬適當。揆諸前開規定，爰依刑事訴訟法第一百五十九條之
    五規定，認前揭證據資料均有證據能力。
貳、實體部分：
一、被告甲○○誣告犯行部分：
    訊據被告甲○○固坦承有自父親王進財處繼承七八一之五地
    號土地，並有於七十四年十一月十四日將七八一之五地號土
    地設定抵押二百萬元予王塗水，七十五年十月二十七日為在
    七八一之五地號土地上連同其他地號興建果菜市場而與王塗
    水簽立協議書載明登記於被告甲○○及乙○○名下之七八一
    之五地號土地中屬於王塗水持分之土地，由王塗水出租予被
    告甲○○使用，王塗水有於八十年六月間對被告甲○○提起
    請求移轉七八一之五地號土地三百坪之義務，並於本院民事
    庭於九十六年八月七日以九十五年度重上字第五七七號就王
    林阿屘、王淑金及丙○○對甲○○提起土地所有權移轉登記
    訴訟判決被告甲○○應依協議書及讓渡書之約定將徵收重劃
    後之七八一之五地號土地即臺北縣新莊市○○段二五八地號
    中約一百六十五坪移轉登記予王林阿屘、王淑金及丙○○，
    於被告乙○○九十六年十月二十六日向檢察官自首，嗣檢察
    官以時效為由於九十六年十二月五日對乙○○為不起訴處分
    後，被告甲○○有於九十七年一月二十九日具狀對王林阿屘
    、王淑金及丙○○三人提出行使偽造私文書之告訴，並於該
    案聲請傳喚乙○○到庭作證等情（詳本院九十八年十一月十
    六日準備程序筆錄第二頁至第三頁稱：「我父親七十二年三
    月九日死亡我已經辦理繼承，七十四年我設定抵押王塗水是
    要與我自己土地作為果菜市場，七十五年十月二十七日製作
    協議書，協議書是因為七十四年作果菜市場，他土地借給我
    ，因為我們是自己人，沒有簽訂合約，他說我要作可以，因
    為那時候，他以為我的果菜市場作不起來，要我的土地交給
    他設定，我七十五年二月十六日開幕，一直生意很好，他們
    忌妒要我重定契約。後來七十五年才補契約，那時候很多攤
    販在那邊，他去那邊亂，要求我重打合約，合約裡面有提到
    持分，但是根本沒有這回事。登記乙方，乙方是我與哥哥二
    人，裡面根本沒有王塗水的持分，可以從謄本看出來．．．
    ．我有在九十七年一月二十九日具狀向丁○對丙○○提行使
    偽造私文書的告訴。偽造的就是七十一年二月五日協議書，
    雖然日期是在七十一年二月五日但是丙○○在八十年間偽造
    的。．．因為乙○○當時配合丙○○、王塗水對我在八十年
    六月間起訴請求依照協議書履行登記義務。當時乙○○被王
    塗水所騙，一直告到九十六年，後來乙○○在九十六年十月
    二日向檢察官自首，所以我更加確定協議書是偽造的。（問
    ：既然協議書是偽造的，為什麼會在檢察官起訴書所載，七
    十四年十一月十四日依照七十一年二月五日協議書而設定抵
    押給王塗水，並且與王塗水在七十五年十月二十七日簽訂協
    議書？）當時七十四年時，我是因為租王塗水七八一之六地
    號土地作為果菜市場，其中七八一之五地號土地是我的。因
    為我租他七八一之六地號土地，所以我將七八一之五地號土
    地設定給王塗水。這與之前的協議書沒有關係。王塗水本來
    七八一之六地號土地全部租給我，我也繳納了租金，七八一
    之五地號土地王塗水沒有持分，而七十五年十月二十七日協
    議書的其中第二項記載，七八一之五地號土地內王塗水的持
    分出租給我使用的部分，這個協議書是後來補的，因為王塗
    水是我的長輩叔叔，他很沒有道理，他的土地租給我，他還
    拿回去一部分作，租金還是一樣，我不同意，他就要將市場
    關起來。本件不爭執事項：一、被告的確有在九十七年一月
    二十九日具狀向板橋地檢署對丙○○提出行使偽造私文書的
    告訴。二、王塗水在八十年六月間有依照協議書對被告甲○○提起履行移轉土地三百坪的民事訴訟。三、被告在七十四
    年十一月十四日有設定抵押給王塗水。四、被告有在七十五
    年十月二十七日與王塗水簽訂協議書。五、乙○○有在九十
    六年十月二十六日向板橋地檢署自首。」、本院九十八年十
    二月三十日審判筆錄第三十頁稱：「我有在九十七年一月二
    十九日具狀對丙○○提出偽造私文書的告訴。．．．（問：
    丁○處理你的案件時，有傳訊乙○○出庭作證，係何人要求
    傳喚？）那是我要求檢察官主動傳喚乙○○出庭作證。」等
    語），惟矢口否認有何誣告之犯行，辯稱：七十四年十一月
    十四日我將七八一之五地號土地設定二百萬元抵押權給王塗
    水，那是因為我要做果菜市場，我向王塗水承租七八一之六
    地號土地所以才設定抵押給王塗水，至於七十五年十月二十
    七日所訂協議書內容記載我向王塗水承租七八一之五地號土
    地中王塗水持分之土地，那是因為我叔叔王塗水看我市場的
    生意很好，常常來鬧，所以我才會在七十五年十月二十七日
    與我叔叔王塗水簽訂協議書第二項記載，把我自己七八一之
    五地號土地出租給我，我當時是認為王塗水是我叔叔，沒有
    懷疑他，就讓他這樣寫，這都跟協議書及讓渡書沒有關係，
    協議書及讓渡書雖然日期記載七十一年二月五日，但是丙○○於八十年間偽造，後來乙○○在九十六年十月二十六日向
    板橋地檢署自首偽證罪嫌後，我就更加確定云云（詳本院九
    十八年十一月十六日準備程序筆錄第二頁至第三頁、九十八
    年十二月三十日審判筆錄第四頁）。然查：
（一）被告甲○○明知協議書及讓渡書係真正並非偽造之事實，
      有以下證據可資證明：
  １、協議書及讓渡書第三點及第四點約定王進財名下七八一之
      五地號土地內六百坪移轉給王塗水，並於未移轉前同意將
      七八一之五地號土地辦理抵押設定予王塗水，而王進財於
      七十三年三月九日死亡後，王進財之子乙○○、甲○○分
      別於七十四年十月九日、七十四年十一月十四日各將其七
      八一之五地號土地持分設定抵押四百萬元、二百萬元予王
      塗水之事實，此有抵押權設定契約書二份（詳偵字第一四
      二三七號影卷第十九頁背面、第二０頁）、王塗水所持有
      之他項權利證明書二份（詳偵字第一四二三七號影卷第二
      四頁及第二四頁背面）附卷可稽，而被告乙○○就其有於
      七十四年十月九日、被告甲○○有於七十四年十一月十四
      日各設定抵押權四百萬元、二百萬元予王塗水，於本院庭
      訊時亦均不爭執（詳本院九十八年十一月十六日準備程序
      筆錄第三頁及九十八年十二月七日準備程序筆錄第三頁）
      。
  ２、被告甲○○為於七八一之五地號土地上連同其他地號興建
      果菜市場，於七十五年十月二十七日與王塗水簽立協議書
      載明登記於被告甲○○及被告乙○○名下之七八一之五地
      號土地內屬王塗水持分之土地，由王塗水出租予被告甲○○使用等事實，此有被告甲○○與王塗水所簽立之七十五
      年十月二十七日協議書（詳他字第一一六一號影卷二第八
      九至九一頁）在卷足參，而被告甲○○就其有於七十五年
      十月二十七日與王塗水簽立上開內容之協議書亦不爭執（
      詳本院九十八年十一月十六日準備程序筆錄第三頁）。
  ３、王塗水於八十年六月對被告甲○○、被告乙○○起訴請求
      移轉七八一之五地號土地各三百坪總計六百坪之義務，該
      案臺灣板橋地方法院八十年度重訴字第六八號判決第三頁
      至第五頁即載明「協議書及讓渡書」為真正，且經同案被
      告乙○○認諾承認王塗水確有與王進財簽立協議書及讓渡
      書，在簽訂時被告乙○○復確在場，此有前揭臺灣板橋地
      方法院八十年度重訴字第六八號判決在卷可稽（附於該案
      全卷影本內）。
  ４、王塗水於九十三年三月九日對甲○○提出分割共有物之訴
      ，並於九十三年八月二日死亡後，由其繼承人王林阿屘、
      王淑金及丙○○承受訴訟，於該案之本院九十四年度重上
      字第一九八號民事判決第五頁亦載明「協議書及讓渡書」
      為真正。
  ５、王林阿屘、王淑金及丙○○於九十五年一月二日對被告甲○○提起土地所有權移轉登記訴訟，該案之本院九十五年
      度重上字第五七七號民事判決第九頁至第十頁亦載明「協
      議書及讓渡書」為真正，被告甲○○應依協議書及讓渡書
      之約定將徵收重劃後之七八一之五地號土地即臺北縣新莊
      市○○段二五八地號中約一百六十五坪移轉登記予王林阿
      屘、王淑金及丙○○。
  綜上所述，被告甲○○係明知協議書及讓渡書為真正而非偽造
  。
（二）被告甲○○雖辯稱：七十四年十一月十四日將七八一之五
      地號土地設定二百萬元抵押權給王塗水，那是因為我要做
      果菜市場，因向王塗水承租七八一之六地號土地所以才設
      定抵押給王塗水；於七十五年十月二十七日所訂協議書內
      容記載向王塗水承租七八一之五地號土地中王塗水持分之
      土地，那是因為王塗水看其果菜市場的生意很好，常常來
      鬧，所以才會在七十五年十月二十七日與王塗水簽訂協議
      書第二項記載，將自己七八一之五地號土地出租給自己；
      乙○○在九十六年十月二十六日向板橋地檢署自首偽證後
      ，更加確定協議書及讓渡書係偽造云云。然查：
  １、被告甲○○為於七八一之五地號土地上連同其他地號興建
      果菜市場，於七十五年十月二十七日與王塗水簽立協議書
      之事實，此有被告甲○○與王塗水所簽立之七十五年十月
      二十七日協議書（詳他字第一一六一號影卷二第八九至九
      一頁）在卷足參，足證於七十五年十月二十七日以後被告
      甲○○始有使用王塗水土地而給付租金之事實，而參酌被
      告甲○○設定二百萬元抵押權予王塗水之時間係在七十四
      年十一月十四日，且所設定之抵押權係一般抵押權而非最
      高限額抵押權等情，亦有前揭抵押權設定契約書（詳偵字
      第一四二三七號影卷第二０頁）及王塗水所持有之他項權
      利證明書二份（詳偵字第一四二三七號影卷第二四頁背面
      ）附卷可稽，則怎會先有普通抵押權設定在前而需擔保之
      債權發生在後，又依前揭七十五年十月二十七日協議書所
      載，係被告甲○○於七十五年十月二十七日要做果菜市場
      ，又何以被告乙○○亦先於七十四年十月九日先設定四百
      萬元抵押權予王塗水？足證被告甲○○所辯：要做果菜市
      場，因向王塗水承租七八一之六地號土地所以才設定抵押
      給王塗水云云，並非事實。
  ２、被告甲○○自承有於七十五年十月二十七日與王塗水簽訂
      協議書，內容記載向王塗水承租七八一之五地號土地中王
      塗水持分之土地等情，惟辯稱係因王塗水常來鬧，所以才
      會與王塗水簽訂協議書第二項記載，將自己七八一之五地
      號土地出租給自己云云，惟查被告甲○○於臺灣板橋地方
      法院八十年度重訴字第六八號民事案件則係稱：實際情形
      是乙○○與王塗水私下買賣土地，故於立前揭協議書時才
      會有如此記載云云（詳臺灣板橋地方法院八十年度重訴字
      第六八號判決第四頁），前後已非一致，況依前揭協議書
      之約定內容係載明要興建果菜市場，顯見當時果菜市場尚
      未開始經營，王塗水又怎可能因尚未經營之果菜市場生意
      很好常常來鬧？另倘王塗水就七八一之五地號土地並無持
      分，何以被告甲○○要向王塗水承租七八一之五地號土地
      持分之土地？益徵被告甲○○所辯係因王塗水常常來鬧所
      以才與王塗水簽立七十五年十月二十七日協議書承租自己
      名下之土地乙節，並非事實，無法採信。
  ３、王塗水於八十年六月間係對被告甲○○、被告乙○○起訴
      請求移轉七八一之五地號土地各三百坪總計六百坪之義務
      ，該案被告甲○○與被告乙○○均係被告身分，且被告乙○○係於庭訊時認諾因而遭受敗訴之判決，此有前揭臺灣
      板橋地方法院八十年度重訴字第六八號判決及全卷卷宗在
      卷可稽，則被告乙○○顯未以證人身分於供前、供後具結
      ，另佐以前揭臺灣板橋地方法院八十年度重訴字第六八號
      判決書所載之內容，並無任何被告乙○○作證之內容，被
      告甲○○亦同為該案之被告，當無不知之理，顯見被告甲○○所辯在被告乙○○於九十六年十月二十六日向板橋地
      檢署自首偽證後，更加確定協議書及讓渡書係偽造云云，
      顯不可採信。
（三）綜上所述，被告甲○○前揭所辯，無非圖免卸責之詞，不
      足採信。被告甲○○係明知該協議書及讓渡書係屬真正，
      竟因本院民事庭於九十六年八月七日以九十五年度重上字
      第五七七號就王林阿屘、王淑金及丙○○對甲○○提起土
      地所有權移轉登記訴訟判決甲○○應依協議書及讓渡書之
      約定將徵收重劃後之七八一之五地號土地即臺北縣新莊市
      ○○段二五八地號中約一百六十五坪移轉登記予王林阿屘
      、王淑金及丙○○，被告甲○○恐自己須依前揭協議書及
      讓渡書將徵收重劃後之土地移轉登記予王林阿屘、王淑金
      及丙○○三人，竟於九十七年一月二十九日據此向臺灣板
      橋地方法院檢察署具狀提出告訴，誣指王林阿屘、王淑金
      及丙○○三人行使偽造私文書，其有使該三人受刑事處分
      之意圖，至為明確，被告甲○○誣告犯行堪以認定，應依
      法論科。
二、被告乙○○偽證犯行部分：
    訊據被告乙○○亦坦承有自父親王進財處繼承七八一之五地
    號土地，並有於七十四年十月九日將七八一之五地號土地設
    定抵押四百萬元予王塗水，王塗水於八十年六月間有依協議
    書及讓渡書對被告乙○○提起將七八一之五地號土地移轉其
    中三百坪土地予王塗水，且被告乙○○有於該案庭訊之八十
    年八月二十七日當庭認諾王塗水之請求，並於該案庭訊承認
    於協議書及讓渡書簽立時在場見證，且被告乙○○亦有於八
    十九年九月十一日與王塗水另立協議書，內容為願意將七八
    一之五地號土地中三百坪無條件返還予王塗水，另被告乙○○亦有在被告甲○○告訴王林阿屘、王淑金及丙○○三人行
    使偽造私文書案件中，於被告甲○○聲請傳喚作證時，於檢
    察官九十七年三月十二日傳喚到庭後，陳述：協議書及讓渡
    書是在八十年才寫的，是丙○○寫的，王進財與王塗水兩人
    並沒有如協議書及讓渡書內容之約定，協議書及讓渡書內容
    是虛偽的，王進財與王塗水之簽名及蓋章都是丙○○等情（
    詳本院九十八年十二月七日準備程序筆錄第二頁至第四頁稱
    ：「我有在九十七年三月十二日上午十一時三十分到板橋地
    檢署作證，檢察官有對我說可以拒絕證言，但是我還是有作
    證。當時我有說協議書是八十年才寫的，且是丙○○所寫的
    ，我也有說協議書的內容是虛偽的。我當時對檢察官說王進
    財與王塗水的簽名及蓋章都是丙○○所寫的。（問：你在板
    橋地院民事庭八十年度重訴字第六八號民事事件，言詞辯論
    時，有當庭認諾王塗水的請求，並且表示王進財、王塗水有
    簽訂協議書，約定移轉六百坪的土地給王塗水，是否有此事
    ？）是。（問：八十九年九月十一日你另外書立承諾書，載
    明願意將臺北縣新莊市○○段頭前小段七八一之五地號土地
    其中三百坪無條件轉讓給王塗水？提示原審卷一第八七頁）
    沒有此事。當時是王塗水他寫好，叫我簽名的。（問：你為
    何要簽名？）他說甲○○先過給他，要我簽名，他說要拿甲○○的三百坪土地（七八一之五地號土地的三百坪），他說
    不拿我的，要拿甲○○的三百坪，我才去作證，他說要我先
    撥給他，他再去找甲○○拿，後來我叔叔死亡。（問：七十
    四年十月九日、七十四年十一月十四日你及甲○○有將台北
    縣新莊市○○段頭前小段七八一之五地號土地持分二分之一
    各設定四百萬元、二百萬元抵押權給王塗水，是否如此？提
    示板橋地檢署九十七偵一四二三七號卷第二四頁及第二四頁
    背面）那麼久了，我已經忘記了。王塗水與甲○○先寫，那
    是王塗水與甲○○之間的事情；至於我的部分，應該也有設
    定抵押給他。本件不爭執事項：一、乙○○有在九十七年三
    月十二日上午十一時三十分於板橋地檢署以證人身分作證，
    並於檢察官告知可以拒絕證言之後，仍不拒絕證言，並且證
    述協議書是在八十年才寫的，是丙○○所書寫，王進財、王
    塗水並沒有協議書的約定，協議書的內容是假的，王進財、
    王塗水的蓋章及簽名是丙○○所作的。二、乙○○在板橋地
    院八十年度重訴字第六八號民事案件，於言詞辯論時，當庭
    認諾王塗水的請求，約定移轉六百坪土地給王塗水。三、乙○○在八十九年九月十一日所簽訂的承諾書有簽名，承諾書
    的內容為乙○○願意將臺北縣新莊市○○段頭前小段七八
    一之五地號土地的三百坪無條件返還給王塗水。四、乙○○
    、甲○○有在七十四年十月九日以及七十四年十一月十四日
    將個人所有的臺北縣新莊市○○段頭前小段七八一之五地號
    土地持分二分之一設定四百萬元、二百萬元給王塗水。」）
    ，惟亦矢口否認有何偽證之犯行，辯稱：都是甲○○製造這
    個事情，找我去作證，他早年都是與我叔叔王塗水在談的，
    而我在庭訊時係講實話卻變成偽證云云（詳本院九十八年十
    二月七日準備程序筆錄第四頁）。然查：
（一）協議書及讓渡書係真正，已如前述，且係被告乙○○擔任
      見證人，而協議書及讓渡書係約定將王進財名下七八一之
      五地號土地移轉六百坪予王塗水以為代償，及約定於未移
      轉前設定抵押權為擔保，亦如前述，被告乙○○於檢察官
      偵查時，供前具結，並證述協議書是丙○○在八十年間偽
      造，內容不實云云等情，此據被告乙○○供明在卷，並有
      臺灣板橋地方法院九十七年三月十二日訊問筆錄及被告乙○○具結結文在卷可稽（詳他字第一一六一號影卷第五十
      頁至第五三頁）。
（二）被告乙○○雖辯稱：於偵查中所言實在，協議書及讓渡書
      係丙○○偽造云云，惟查被告乙○○前於臺灣板橋地方法
      院八十年度重訴字第六八號民事案件，於庭訊時已當庭認
      諾王塗水之請求，並表示王進財與王塗水確實簽訂協議書
      ，約定移轉六百坪土地予王塗水，且當時被告乙○○係在
      場見證等語，亦據被告乙○○於本院供明有為上開內容之
      認諾，並有該案八十年八月二十七日庭訊筆錄及判決書在
      卷可憑（詳偵字第一四二三七號卷第七頁至第十五頁），
      另佐以被告乙○○自承確於八十九年九月十一日書立承諾
      書，載明被告乙○○願意將七八一之五地號土地其中三百
      坪無條件返還予王塗水，亦有該八十九年九月十一日承諾
      書影本可憑（詳原審卷第八十七頁），且該承諾書並經證
      人即見證人連明旭、陳義男於原審審理時證述確屬真正，
      有審判筆錄可稽（詳原審卷第一二三頁至第一二六頁），
      另被告乙○○、被告甲○○更分別於七十四年十月九日、
      七十四年十一月十四日各將其個人所七八一之五地號土地
      持分二分之一，各設定四百萬元、二百萬元抵押權予王塗
      水等節，除據被告乙○○自承在卷外，復有抵押權設定契
      約書二份（詳偵字第一四二三七號影卷第十九頁背面、第
      二０頁）、王塗水所持有之他項權利證明書二份（詳偵字
      第一四二三七號影卷第二四頁及第二四頁背面）附卷可稽
      ，是依上開事證觀之，若非協議書及讓渡書約定內容係真
      實存在，被告乙○○、被告甲○○何以願履行協議書之約
      定，在土地未移轉前設定抵押權予王塗水以為擔保，被告
      乙○○甚至依據協議書及讓渡書之約定另於八十九年九月
      十一日書立承諾書，足見協議書及讓渡書應非偽造而係真
      正，況參酌前揭協議書及讓渡書，係由被告乙○○擔任見
      證人，足證被告乙○○於偵查中結證之內容顯係不實在，
      益徵被告乙○○前揭所辯，應係卸責之詞，不足採信。
（三）被告乙○○雖另辯稱：上揭事情都是被告甲○○與叔叔王
      塗水在談，並聲請傳喚被告甲○○作證，惟被告甲○○於
      本院證述，就被告乙○○為何八十九年九月十一日立承諾
      書及設定抵押皆不知情（詳本院九十八年十二月三十日審
      判筆錄第三頁至第四頁），自無從執為被告乙○○有利之
      認定。
（四）至被告乙○○雖曾於九十六年十月二日向檢察官自首其於
      前開民事案件言詞辯論時所述不實，涉犯偽證云云，惟被
      告乙○○於臺灣板橋地方法院八十年度重訴字第六八號案
      件中，係為被告而非證人，此有臺灣板橋地方法院八十年
      度重訴字第六八號案件於八十年八月二十七日、同年九月
      十一日之言詞辯論筆錄及判決書各一份在卷可憑（詳臺灣
      板橋地方法院八十年度重訴字第六八號土地所有權移轉登
      記事件影印案卷），是被告乙○○實於臺灣板橋地方法院
      八十年度重訴字第六八號案件於八十年八月二十七日、同
      年九月十一日之庭訊中，以被告身分而為實體事項之認諾
      ，而非為虛偽證述，況被告乙○○前自首偽證罪之部分，
      並未經檢察官為實質認定，而係以逾追訴權時效而為程序
      性之處分，是被告乙○○自首部分，既未經檢察官實質調
      查、認定，自難作為推翻前開事證之證據，被告乙○○執
      此為辯，自非可採。
（五）綜上所述，互核以參，被告乙○○係明知該協議書及讓渡
      書係屬真正，竟不顧於此，而在前揭九十七年度他字第一
      一六一號案件檢察官偵查時，虛偽證稱協議書及讓渡書係
      丙○○於八十年間偽造云云，足認被告乙○○為此等虛偽
      證詞，確係出於偽證犯意。本件事證明確，被告乙○○偽
      證犯行堪以認定，應依法論科。
三、核被告甲○○所為，係犯刑法第一百六十九條第一項之誣告
    罪；至核被告乙○○所為，則係犯刑法第一百六十八條之偽
    證罪。又按「誣告為妨害國家審判權之犯罪，誣告人者雖有
    使人受刑事或懲戒處分之故意，但祇能就其誘起審判之原因
    令負罪責，故以一狀誣告數人者，祇成立一誣告罪，原判決
    乃依被誣告者人格之法益而計算罪數，自有未合。」（詳最
    高法院十八年上字第九０四號判例意旨、八十二年度台上字
    第一０三七號判決、九十一年度台上字第九二七號判決及九
    十三年度台上字第五六二八號判決意旨），是被告甲○○以
    一告訴狀誣指王林阿屘、王淑金及丙○○三人犯行使偽造文
    書罪嫌，因只成立一誣告罪，而無想像競合之問題。又按「
    刑法上之偽證罪，不以結果之發生為要件，一有偽證行為，
    無論當事人是否因而受有利或不利之判決，均不影響其犯罪
    之成立。而該罪所謂於案情有重要關係之事項，則指該事項
    之有無，足以影響於裁判之結果者而言。」（詳最高法院七
    十一年台上字第八一二七號判例意旨、九十七年度台上字第
    六０九七號判決意旨參照）。查被告乙○○於告訴人丙○○
    遭告訴涉嫌行使偽造私文書案件偵查中，於供前具結後，就
    告訴人丙○○是否偽造協議書及讓渡書此一直接涉及犯行成
    立與否之重要事項，為不利於告訴人丙○○之虛偽證詞，已
    足以影響檢察官偵查結果，縱告訴人丙○○於檢察官調查後
    ，認協議書及讓渡書並非偽造而就告訴人丙○○為不起訴處
    分確定，亦不影響被告乙○○偽證犯行之構成。
四、原審就被告乙○○所犯偽證罪部分，認犯罪事證明確，適用
    刑法第一百六十八條，並審酌被告乙○○為迴護其兄即被告
    甲○○，竟為虛偽證詞，對國家司法偵查之正確性產生一定
    危害，妨害司法正義之實現，並致他人有受刑事訴追之危險
    ，本應予以嚴懲，惟念被告乙○○平日素行尚佳，於原審審
    理時已顯有悔意，並審酌被告乙○○犯罪動機、目的、手段
    、智識程度與犯後態度等一切情狀，量處有期徒刑六月。經
    核其認事用法並無違誤，量刑亦屬妥適。被告乙○○上訴猶
    執前詞否認犯罪，並無理由，應予駁回。
五、至原審就被告甲○○所犯誣告罪部分為無罪之諭知，容有未
    洽，檢察官提起上訴，指摘原判決此部分不當為有理由，自
    應由本院將原判決關於被告甲○○此部分撤銷改判。爰審酌
    被告甲○○之素行尚佳、其誣告王林阿屘、王淑金及丙○○
    三人犯行使偽造文書之犯罪動機係恐自己依協議書及讓渡書
    之約定須將土地移轉予上開三人，另被告甲○○犯罪後皆否
    認犯行，犯罪後態度不佳，足見並無悔意，及被告甲○○犯
    罪之目的、手段、智識程度等一切情狀，量處被告甲○○如
    主文第二項所示之有期徒刑，以資懲儆。
據上論斷，應依刑事訴訟法第三百六十八條、第三百六十九條第
一項前段、第三百六十四條、第二百九十九條第一項前段、刑法
第一百六十九條第一項，判決如主文。
本案經檢察官吳春麗到庭執行職務。
中    華    民    國    99    年    1     月    13    日
                  刑事第十八庭審判長法  官  吳鴻章
                                    法  官  周政達
                                    法  官  曾淑華
以上正本證明與原本無異。
如不服本判決，應於收受送達後10 內向本院提出上訴書狀，其
未敘述上訴之理由者並得於提起上訴後十日內向本院補提理由書
（均須按他造當事人之人數附繕本）。
                                    書記官  王增華
中    華    民    國    99    年    1     月    13    日
附錄：本案論罪科刑法條全文
中華民國刑法第169條
（誣告罪）
意圖他人受刑事或懲戒處分，向該管公務員誣告者，處 7 年以
下有期徒刑。
意圖他人受刑事或懲戒處分，而偽造、變造證據，或使用偽造、
變造之證據者，亦同。


司法院資訊處製作；財團法人民間司法改革基金會備份。
